臺灣高等法院臺南分院民事裁定
111年度重抗字第2號
抗  告  人  李東益  
上列抗告人因與相對人第一商業銀行股份有限公司間清償債務強
制執行聲明異議事件，對於中華民國110年12月8日臺灣臺南地方
法院所為裁定(110年度執事聲字第66號)，提起抗告，本院裁定
如下：
    主  文
抗告駁回。
抗告程序費用由抗告人負擔。
    理  由
一、抗告意旨略以：原法院民事執行處110年度司執字第26959號
    清償債務執行事件（下稱本件執行）之債務人木通實業股份
    有限公司，於將原裁定附表所示土地（下稱系爭0000-0地號
    土地）設定抵押權予相對人前，便與伊合意相互無償借用對
    方土地而成立租賃關係（下稱系爭租賃關係），即債務人將
    系爭0000-0地號土地上之5.9公尺寬通道借伊運送農作物，
    伊則以案外同段000、0000-0、0000-地號各土地之部分供債
    務人建築倉庫、蓄水池使用，伊就0000-0地號土地之租賃關
    係，並不影響相對人之抵押權。系爭0000-0地號土地經第1
    次拍賣無人應買，原法院民事執行處司法事務官遽依相對人
    聲請，排除伊就0000-0地號土地之租賃關係，未審酌相對人
    之最高限額抵押權擔保之債權額僅為新臺幣（下同）3億元
    ，而系爭00-0地號土地第1次拍賣底價總額已為6億1000萬元
    （如加計其他同標別合併拍賣土地，總底價為7億4060萬元
    ），顯高於抵押權擔保之債權，即令經第2次或第3次拍賣，
    應足供清償相對人，況無人應買原因多端，不能單以系爭租
    賃關係存在，即認影響承買人意願而逕予除去。原裁定維持
    原司法事務官裁定，認應除去系爭租賃關係，尚有未洽，爰
    提起抗告，請求廢棄原裁定，並撤銷原法院執行命令等語。
二、按不動產所有人設定抵押權後，於同一不動產上，得設定地
    上權或其他以使用收益為目的之物權，或成立租賃關係。但
    其抵押權不因此而受影響。前項情形，抵押權人實行抵押權
    受有影響者，法院得除去該權利或終止該租賃關係後拍賣之
    。不動產所有人設定抵押權後，於同一不動產上，設定第一
    項以外之權利者，準用前項之規定。民法第866條定有明文
    。又所謂抵押權受影響，係指抵押權人屆期未受清償，實行
    抵押權時，因抵押物上有成立於抵押權設定後之負擔，影響
    抵押物之交換價值，致無人應買或出價不足以清償擔保債權
    之情形而言（最高法院100年度台抗字第15號裁定意旨參照
    ）。抵押權有無影響，固不妨參酌抵押物之售價是否不足清
    償抵押債權，為其判斷之標準，但非以此為限，若抵押權人
    聲請拍賣抵押物時，發生無人應買之情形，亦得認為該租賃
    關係之存在對於設定在前之抵押權有影響，且無須以標的物
    拍賣底價低於抵押債權為要件（司法院大法官釋字第304號
    解釋理由書、臺灣高等法院98年度民事執行實務研究專輯第
    53則討論意見參照）
三、查原法院民事執行處110年度司執字第26959號清償債務執行
    事件之債務人，前於83年12月28日將其名下包含系爭0000-0
    地號之土地及案外土地、建物為相對人設定擔保債權總金額
    最高限額1億7520萬元之抵押權，於103年5月20日變更為3億
    元之最高限額抵押權（下稱系爭抵押權）。相對人持原法院
    108年度司促字第25776號支付命令及確定證明書為執行名義
    實行其抵押權，聲請為本件執行，原法院司法事務官於110
    年7月16日第1次拍賣公告，載明系爭0000-0地號土地因抗告
    人與債務人間之系爭租賃關係，拍定後不影響原有之法律關
    係、拍定後不點交等拍賣條件，經110年8月10日行第1次拍
    賣，嗣無人應買而未拍定。因系爭租賃關係發生於系爭抵押
    權設定之後，原法院民事執行處司法事務官依相對人110年8
    月20日聲請，以110年9月6日南院武109司執公字第26959號
    執行命令除去異議人之系爭租賃關係等情，有本件執行卷可
    參。
四、本件執行程序中第1次拍賣程序既經載明系爭租賃關係不因0
    000-0地號土地拍定而受影響，且系爭0000-0地號土地拍定
    後不予點交，而使第1次拍賣無人應買，已可認該系爭租賃
    關係已影響應買人意願，影響抵押物之價值暨抵押債權之受
    償。本件系爭租賃關係既發生於系爭抵押權設定之後，依前
    揭說明，執行法院自得依聲請或依職權除去系爭租賃關係後
    拍賣，不以其拍賣底價需低於抵押債權為要件。原法院民事
    執行處司法事務官於第1次拍賣後應相對人聲請而除去系爭
    租賃關係，原法院予以維持，並無不合。抗告意旨指摘原裁
    定不當，並無理由，應駁回其抗告。
五、據上論結，本件抗告為無理由，依強制執行法第30條之1、
    民事訴訟法第495條之1第1項、第449條第1項、第95條、第7
    8條，裁定如主文。
中　　華　　民　　國　　111 　年　　1 　　月　　25　　日
                  民事第二庭  審判長法  官  吳上康

                                    法  官  林育幟

                                    法  官  黃義成
上為正本係照原本作成。
本裁定除以適用法規顯有錯誤為理由外，不得再抗告。如提再抗
告，應於收受送達後十日內向本院提出再抗告狀（須附繕本），
並繳納再抗告費新台幣一千元。
提起再抗告應委任律師或具有律師資格之人之委任狀；委任有律
師資格者，另應附具律師資格證書及釋明委任人與受任人有民事
訴訟法第466條之1第1項但書或第2項所定關係之釋明文書影本。
中　　華　　民　　國　　111 　年　　1 　　月　　25　　日
　　　　　　　　　　　　　　　　　　
                                    書記官  翁倩玉
　　　　　　　　　　　　　　　　　　　
【附註】
民事訴訟法第495條之1第2項準用同法第466條之1第1、2項規定
：
⑴對於第二審判決上訴，上訴人應委任律師為訴訟代理人。但上
  訴人或其法定代理人具有律師資格者，不在此限。
⑵上訴人之配偶、三親等內之血親、二親等內之姻親，或上訴人
　為法人、中央或地方機關時，其所屬專任人員具有律師資格並
　經法院認為適當者，亦得為第三審訴訟代理人。
民事訴訟法第466條之2第1項：
　上訴人無資力委任訴訟代理人者，得依訴訟救助之規定，聲請
　第三審法院為之選任律師為其訴訟代理人。